臺灣臺中地方法院刑事判決　　　　　　　　　　　　　　九十一年度易字第四一號
　　公　訴　人　臺灣台中地方法院檢察署檢察官
　　被　　　告　丙○○
　　選任辯護人　江來盛律師
右列被告因侵占案件，經檢察官提起公訴（九十年度偵字第一九一五七號），本院判
決如左：
    主  文
丙○○無罪。
    理  由
一、公訴意旨略以：被告丙○○與告訴人甲○○為姑姪關係，告訴人於民國八十八年
    十一月二十日，將其位在台中縣大里市○○路宏巨一巷二弄九號房屋之出租給案
    外人吳清池，每月租金新台幣（下同）一萬三千元，除第一個月之租金由告訴人
    自行收取外，因告訴人在大陸經商，乃委由被告代收，而自八十八年十二月二十
    日至八十九年四月二十日止，共代收五期之租金六萬五千元，並按月以定期存款
    之方式存入告訴人設在台中縣大里市農會健民辦事處之帳戶內。惟被告竟基於意
    圖為自己不法所有之概括犯意，連續將八十九年五月二十日起至同年十月二十日
    止，所收取之六次租金，總計七萬八千元，以變易持有為所有之意思予以侵占入
    己，不無涉有刑法第三百三十五條第一項之侵占罪嫌。
二、按犯罪事實應依證據認定之，無證據不得推定其犯罪事實，又不能證明被告犯罪
    者，應諭知無罪之判決，刑事訴訟法第一百五十四條、第三百零一條第一項定有
    明文。又認定不利被告之事實，須依積極證據，苟積極證據不足為不利於被告事
    實之認定時，即應為有利被告之認定，有最高法院三十年上字第八一六號判例意
    旨可循。且認定犯罪事實所憑之證據，無論其為直接證據或間接證據，其為訴訟
    上之證明時，均須達於一般之人不至有所懷疑，而得確信其為真實之程度，始得
    據為有罪之認定，倘其證明尚未達到此一程度，而有合理性之懷疑存在時，即無
    從遽為有罪之確信，此觀最高法院七十六年臺上字第四九八六號判例意旨，亦足
    明瞭。
三、公訴人認為被告丙○○涉有刑法之侵占罪嫌，無非係以告訴人甲○○之指訴，與
    證人即告訴人之姊林金娟之證詞相符，及測謊之結果，告訴人、證人林金娟均無
    說謊之反應等為憑。訊據被告堅決否認有侵占告訴人租金之犯行，辯稱：(一)於八
    十八年農曆春節期間，告訴人在被告家中喝春酒時，當場表示將以前開房屋所收
    取之租金供告訴人祖父乙○○之生活費，故自八十八年十二月起之租金，方由被
    告收取，並非告訴人委託被告收取；(二)該件租賃契約乃告訴人之姊林金娟出與案
    外人吳清池所簽訂，押租金及第一個月之租金亦皆由林金娟收取，若非告訴人表
    明欲供其祖父母之生活費，以告訴人與其姊林金娟間上述之手足關係，猶較告訴
    人與被告間之姑侄關係密切，豈可能委由被告代為收取；(三)由於告訴人已表明欲
    將租金充當其祖父母之生活費，被告於收取後，均交給乙○○，乙○○則將八十
    八年十二月至八十九年四月之租金，以告訴人之名義辦理定存，後因乙○○罹患
    攝護腺癌，方囑被告辦理解約，依台中縣大里巿農會之規定，先存入被告在該農
    會之帳戶後，再領現給乙○○使用；(四)其餘所收取之租金，均先交給林金娟，林
    金娟表示欲供其祖父之生活費，即再交給乙○○，被告分文未取，絕無侵占，最
    後二個月之租金，林金娟出面阻止承租人交付被告，承租人乃依其指示將租金匯
    至告訴人帳戶；(五)若被告真有侵占租金，告訴人方面豈會長期容忍，而不積極催
    討之理，且此種行為極易被查獲，無法得逞，事理至明，被告不可能如此愚蠢，
    至於測謊之結果，並不正確等語。經查：
    (一)告訴人指稱其因在大陸經商，而委由被告代收前開租金，被告自八十八年十二
      月二十日至八十九年四月二十日止，共代收五期之租金六萬五千元，並按月以
      定期存款之方式存入告訴人設在台中縣大里市農會健民辦事處之帳戶內云云，
      固有提出房屋租賃契約書影本（見偵查卷第十－十四頁）、台中縣大里巿農會
      定期存款存單影本（見偵查卷第十七頁）各一件為憑，被告亦供承確有收取上
      述租金，惟堅決否認受告訴人之託，代為收取租金。而經本院調查告訴人究竟
      有無委任被告代為收取，告訴人於九十一年一月二十三日庭訊時，供稱：「我
      是沒有明確的委任被告代收租金，也無法確認實際委任的時間、地點，房客是
      經由被告介紹的，我並不認識」、「（問：第一期的房租、押金由誰收取？）
      由我姊代收，存入我戶頭內，共計三萬三千元」、「（問：你於何時委託你姑
      姑幫你將租金存入定存？）大約在八十九年過年左右」、「（問：你既然無法
      明確說明在何時、地委託你姑姑代收租金，又如何證明你曾在何時、地委託她
      將租金存入定存）我不記得時間，她有表示過要為我存入定存」等語，本身就
      此無法為完整之說明，再遍查卷證，也無告訴人曾委託被告收取之積極證據。
      故被告雖有收取上開租金之事實，然其原因顯非受告訴人委託之故，亦即告訴
      人指訴其委託被告收取之語不實，而另有隱情。
    (二)前述告訴人供稱押租金及第一期之房租由其姊林金娟代收，存入其帳戶等語，
      有告訴人提出附於本院審理卷之台中縣大里巿農會活期存款存摺影本一紙，與
      證人即承租人吳清池之妻丁○○於本院九十一年三月七日庭訊時，到庭結證屬
      實。此外，證人丁○○復證稱：「（問：除第一個月的租金以外，此後的租金
      都交給誰？）除第一個月租金交給林金娟以外，此後的租金我都交給丙○○，
      我們在這裡租了一年，最後兩個月的租金，因為林金娟告訴我不要再交給被告
      ，所以我都匯入甲○○的帳戶內，但是租賃契約書及匯款執據我都沒有保存」
      、「（問：為何將租金交給丙○○？）這是簽約時，林金娟告訴我租金要交給
      丙○○」等語。從以上情節，可知告訴人原將該件租賃契約委由其姊林金娟處
      理，承租人方面由於林金娟之指示，方將租金交給被告，此更足以認定告訴人
      殊無必要捨林金娟，而另委由被告代為收取租金。
    (三)告訴人既無委託被告代收租金，為何其姊林金娟會通知承租人將租金交給被告
      ，此告訴人未進一步指明緣由，也無提出任何證據資料加以說明。被告對此項
      原因則以八十八年農曆春節期間，告訴人在被告家中喝春酒時，承諾欲將租金
      供其祖父乙○○生活費之用等語置辯，有如前述。經本院傳喚證人乙○○、林
      月碧夫婦，隔離訊問：
      1.證人乙○○證稱：「（問：八十八年農曆春節期間，告訴人是否曾在丙○○
        住處言明要將租金交給你當生活費？）告訴人確實曾在上開時、地說租金要
        給我當生活費，當時有我們夫妻、被告夫妻、告訴人在場，告訴人當時說：
        阿公你好可憐，爸爸不要你，媽媽不要你，哥哥也不要你，但是我要你，我
        要將租金給你當生活費」、「（問：八十八年十二月二十日起至八十九年四
        月二十日止，丙○○交給你的租金，你為告訴人辦理定存？八十九年五月二
        十日起至十月二十日止的租金，你有無拿到？誰交給你的？）前五個月的租
        金，我確實替告訴人辦理定存，八十九年五月二十日起至十月二十日止的租
        金，我都有拿到，是丙○○交給我的。當初在偵查中，由於檢、警沒有向我
        問明八十九年五月二十日起至十月二十日止的租金這部分問題，以致本案引
        起檢察官的誤會」、「（問：八十九年五月二十日起至十月二十日止的租金
        ，你存入定存或如何處理？）這部分租金我已經花用完」、「（問：八十八
        年十二月二十日起至八十九年四月二十日止，丙○○都有將租金交給你？）
        是，而且我都有告訴林金娟，我有收到各個月的租金，林金娟還說，這是告
        訴人要給我的生活費，是應該的」。
      2.證人林月碧則證稱：「（問：八十八年農曆春節期間，告訴人是否曾在丙○○住處言明要將租金交給乙○○當生活費？）是有此事」、「（問：當時過
        程為何？）當時丙○○還特別問明告訴人：如果真要這麼做，才可以講。告
        訴人肯定說要給乙○○當生活費」、「（問：自八十八年十二月二十日起至
        八十九年十月二十日止之租金，被告均有交給乙○○？）每個月的租金，丙○○都有交給乙○○，而且還先照會過林金娟」。
      3.此外，被告之夫即證人陳守龍於檢察官九十年十月三十日偵訊時，也證述告
        訴人於八十八年之春節，至其家中喝春酒時，確有言及欲將租金供其祖父之
        生活費（見偵查卷第三十四頁）。
    (四)由於告訴人迴避敘明何以由被告收取租金之原因，兼之被告此部分之辯解，又
      經前開證人加以證實，彼此所證述之情節，互核相符，自應為有利於被告之認
      定。換言之，告訴人的確於有右開時、地，向其祖父母、姑姑、姑丈承諾將以
      所收取之租金提供其祖父之生活費。被告實乃基於告訴人之承諾，在告訴人方
      面主動通知承租人將租金交給被告之情形下，代收租金，
    (五)被告因為前項事實，而代收租金。其所收取八十八年十二月至八十九年四月份
      之租金，確有交給證人乙○○，經乙○○以告訴人之名義辦理定存，後乙○○
      需要動用，乃囑被告辦理解約，而應台中縣大里巿農會之要求，於解約後轉帳
      至被告在該農會所開設之帳戶，其後提現交給乙○○等情節，亦據乙○○於警
      、偵訊時證述無誤（見偵查卷第八－九頁、三十三頁），並為公訴人所採信，
      認定被告未侵占上開金額（參見前開公訴意旨所載）。則告訴人不僅無委託被
      告代收租金，有如前述；更無委託被告將所收取之租金為其辦理定存，上開辦
      理定存之舉，純為其祖父乙○○之意，也足可認定。
    (六)關於八十九年五月至同年十月份止之租金，證人乙○○於本院審理時證述被告
      均有交付，已為其花用完畢等語，業見本理由欄前述(三)之1.所載。既然公訴人
      認為前項乙○○於警、偵訊時之證詞可採，而未起訴被告侵占八十八年十二月
      至八十九年四月份之租金，尚無不妥；同理，證人乙○○後於本院審理時所為
      之證詞，亦可予採信。是以，被告確有將八十九年五月至同年十月份止之租金
      交給證人乙○○，並無侵占之犯行。
    (七)至於本件經測謊後，告訴人稱：1.「渠沒有收到系爭房租款項」、2.「丙○○
      沒有將系爭房租款項交給林金娟」、3.「系爭房租款項是被告丙○○侵占私用
      」等問題，及林金娟稱：1.「丙○○沒有將系爭房租款項交給渠」、2.「系爭
      房租款項是被丙○○侵占私用」等問題，均無情緒波動反應，研判未說謊，被
      告則因生理狀況不佳，經測試未獲致有效圖形，不予研判有無說謊之結果，雖
      有法務部調查局測謊報告書一紙附卷可稽（見偵查卷第五十六頁）。然告訴人
      及其姐林金娟均無收到租金，租金最後全交給乙○○之事實，業如前述，其等
      對於此部分問題無說謊反應，並無不合；另其等認為租金已遭被告侵占私用乙
      節，顯為主觀上之看法，事實並非如此，同見前述。從而，上開測謊之結果，
      不足證明被告有侵占八十九年五月至同年十月份租金之行為，顯而易見。
四、綜合前述，公訴意旨所憑認之證據尚不足以證明被告確有所載之犯行，本院亦查
    無其他積極、適合之證據可認被告侵占前開租金，本諸罪疑唯輕，乃諭知被告無
    罪之判決，以免抑。
據上論斷，應依刑事訴訟法第三百零一條第一項，判決如主文。
中      華      民      國      九十一      年      三    月    二十一  日
                                        法  官  莊  深  淵
右正本證明與原本無異。
如不服本判決，應於送達後十日內向本院提出上訴狀（須附繕本），上訴於台灣高等
法院台中分院。
                                        書記官
中      華      民      國      九十一      年      三    月    二十一  日
